ACORDAO-COMPLETO-2405120

ACÓRDÃO 5327/2020 ATA 14/2020 - SEGUNDA CÂMARA

VISTOS, relatados e discutidos estes autos de tomada de contas especial instaurada pelo Ministério da Mulher, da Família e dos Direitos Humanos, em desfavor de Pedro de Freitas Moreira (CPF: XXX.759.616-XX) , Danilo Cezar Torres Chaves (CPF: XXX.700.576-XX) e Instituto Pauline Reichstul de Educação Tecnológica, Direitos Humanos, Assistência Técnica e Defesa do Meio Ambiente (CNPJ: 04.791.997/0001-04) , em razão de não comprovação da regular aplicação dos recursos repassados pela União por meio do Convênio 00073/2013, registro Siafi 793236, firmado entre o Secretaria de Direitos Humanos da Presidência da República e Instituto Pauline Reichstul de Educação Tecnológica, Direitos Humanos, Assistência Técnica e Defesa do Meio Ambiente, que tinha por objeto a "Implementação do Centro de Referência em Direitos Humanos Instituto Pauline Complexo do Alemão - Rio de Janeiro/RJ".
ACORDAM os Ministros do Tribunal de Contas da União, reunidos em sessão da 2ª Câmara, em:
9.1. considerar revéis os responsáveis Pedro de Freitas Moreira (CPF: XXX.759.616-XX) , Danilo Cezar Torres Chaves (CPF: XXX.700.576-XX) e Instituto Pauline Reichstul de Educação Tecnológica, Direitos Humanos, Assistência Técnica e Defesa do Meio Ambiente (CNPJ: 04.791.997/0001-04) , para todos os efeitos, dando-se prosseguimento ao processo, com fulcro no art. 12, § 3º, da Lei 8.443/1992; 
9.2. nos termos dos arts. 1º, inciso I, 16, inciso III, alíneas 'b' e 'c', da Lei 8.443/1992, c/c os arts. 19 e 23, inciso III, da mesma Lei, julgar irregulares as presentes contas, condenando os responsáveis abaixo arrolados ao pagamento das quantias especificadas, atualizadas monetariamente e acrescidas dos juros de mora, calculados a partir das datas indicadas até a data da quitação, fixando-lhes o prazo de 15 (quinze) dias, para que comprovem, perante o Tribunal, o recolhimento da referida quantia aos cofres do Tesouro Nacional, nos termos do art. 23, inciso III, alínea 'a', da citada lei, c/c o art. 214, inciso III, alínea 'a', do Regimento Interno do TCU:
	RESPONSÁVEIS
	VALOR (R$) 
	DATA

	Pedro de Freitas Moreira, solidariamente com o Instituto Pauline Reichstul de Educação Tecnológica, Direitos Humanos, Assistência Técnica e Defesa do Meio Ambiente
	327.019,63
	18/5/2015

	Danilo Cezar Torres Chaves, solidariamente com o Instituto Pauline Reichstul de Educação Tecnológica, Direitos Humanos, Assistência Técnica e Defesa do Meio Ambiente
	72.661,61
	15/9/2015

9.3. aplicar aos responsáveis abaixo arrolados a multa prevista no art. 57 da Lei 8.443/1992 c/c o art. 267 do Regimento Interno do TCU, nos valores especificados, fixando-lhes o prazo de 15 (quinze) dias, a contar da notificação, para que comprovem, perante o Tribunal (art. 214, III, alínea "a", do Regimento Interno do TCU) , o recolhimento da dívida aos cofres do Tesouro Nacional, atualizada monetariamente desde a data deste acórdão até a do efetivo recolhimento, se pagas após o vencimento, na forma da legislação em vigor;
	RESPONSÁVEIS
	VALOR (R$) 

	Pedro de Freitas Moreira
	12.000,00

	Danilo Cezar Torres Chaves
	54.000,00

	Instituto Pauline Reichstul de Educação Tecnológica, Direitos Humanos, Assistência Técnica e Defesa do Meio Ambiente
	65.000,00

9.4. autorizar, desde logo, a cobrança judicial das dívidas, caso não atendidas as notificações, na forma do disposto no art. 28, inciso II, da Lei 8.443/1992;
9.5. autorizar também, desde logo, se requerido pelos responsáveis, com fundamento no art. 28, inciso I, da Lei 8.443, de 1992, c/c o art. 217, §§ 1º e 2º do Regimento Interno do TCU, o parcelamento da (s) dívida (s) em até 36 (trinta e seis) parcelas, incidindo, sobre cada parcela, corrigida monetariamente, os correspondentes acréscimos legais, fixando-lhes o prazo de 15 (quinze) dias, a contar do recebimento da notificação, para comprovarem, perante o Tribunal, o recolhimento da primeira parcela, e de 30 (trinta) dias, a contar da parcela anterior, para comprovarem os recolhimentos das demais parcelas, devendo incidir, sobre cada valor mensal, atualizado monetariamente, os juros de mora devidos, no caso do débito, na forma prevista na legislação em vigor, alertando os responsáveis de que a falta de comprovação do recolhimento de qualquer parcela importará o vencimento antecipado do saldo devedor, nos termos do § 2º do art. 217 do Regimento Interno deste Tribunal; 
9.6. dar ciência desta decisão ao Procurador-Chefe da Procuradoria da República no Estado do Rio de Janeiro, nos termos do § 3º do art. 16 da Lei 8.443/1992 c/c o § 7º do art. 209 do Regimento Interno do TCU, para adoção das medidas cabíveis; 
9.7. dar ciência desta decisão ao Ministério da Mulher, da Família e dos Direitos Humanos e aos responsáveis.

Tomada de contas especial instaurada pelo Ministério da Mulher, da Família e dos Direitos Humanos, em desfavor de Pedro de Freitas Moreira (CPF: 014.759.616-50), Danilo Cezar Torres Chaves (CPF: 044.700.576-65) e Instituto Pauline Reichstul de Educação Tecnológica, Direitos Humanos, Assistência Técnica e Defesa do Meio Ambiente (CNPJ: 04.791.997/0001-04), em razão de não comprovação da regular aplicação dos recursos repassados pela União por meio do Convênio 00073/2013, registro Siafi 793236 (peça 6), firmado entre o Secretaria de Direitos Humanos da Presidência da República e Instituto Pauline Reichstul de Educação Tecnológica, Direitos Humanos, Assistência Técnica e Defesa do Meio Ambiente, que tinha por objeto a Implementação do Centro de Referência em Direitos Humanos Instituto Pauline Complexo do Alemão - Rio de Janeiro/RJ

Segunda Câmara

Ministério da Mulher, da Família e dos Direitos Humanos.

3. Interessados/Responsáveis:
3.1. Responsáveis: Danilo Cezar Torres Chaves (XXX.700.576-XX); Instituto Pauline Reichstul de Educação Tecnológica, Direitos Humanos, Assistência Técnica e Defesa do Meio Ambiente (04.791.997/0001-04); Pedro de Freitas Moreira (XXX.759.616-XX).

13.1. Ministros presentes: Ana Arraes (Presidente), Augusto Nardes (Relator), Aroldo Cedraz e Raimundo Carreiro.
13.2. Ministros-Substitutos presentes: Marcos Bemquerer Costa e André Luís de Carvalho.

ACORDAO-COMPLETO-2540700

Acórdão 4963/2022 - Segunda Câmara

ACORDAO-COMPLETO-2412845

Acórdão de Relação 5977/2020 - Segunda Câmara

Acórdão de Relação

AUGUSTO NARDES

Transcrevo a seguir a instrução lavrada no âmbito da Secretaria de Controle Externo de Tomada de Contas Especial (peça 237) , a qual contou com a anuência do escalão dirigente da unidade técnica (peças 238 e 239) : 
"INTRODUÇÃO
       Cuidam os autos de tomada de contas especial instaurada por Ministério da Mulher, da Família e dos Direitos Humanos, em desfavor de Pedro de Freitas Moreira (CPF: XXX.759.616-XX) , Danilo Cezar Torres Chaves (CPF: XXX.700.576-XX) e Instituto Pauline Reichstul de Educação Tecnológica, Direitos Humanos, Assistência Técnica e Defesa do Meio Ambiente (CNPJ: 04.791.997/0001-04) , em razão de não comprovação da regular aplicação dos recursos repassados pela União realizadas por meio do Convênio 00073/2013, registro Siafi 793236, (peça 6) firmado entre o Secretaria de Direitos Humanos da Presidência da República e Instituto Pauline Reichstul de Educação Tecnológica, Direitos Humanos, Assistência Técnica e Defesa do Meio Ambiente, e que tinha por objeto o instrumento descrito como "Implementação do Centro de Referência em Direitos Humanos Instituto Pauline Complexo do Alemão - Rio de Janeiro/RJ."	
HISTÓRICO
        Em 22/11/2017, com fundamento na IN/TCU 71/2012, alterada pela IN/TCU 76/2016 e DN/TCU 155/2016, o dirigente da instituição Ministério da Mulher, da Família e dos Direitos Humanos autorizou a instauração da tomada de contas especial (peça 71) . O processo foi registrado no sistema e-TCE com o número 57/2018.
        O Convênio 00073/2013, registro Siafi 793236, foi firmado no valor de R$ 562.255,99, sendo R$ 502.676,47 à conta do concedente e R$ 59.579,52 referentes à contrapartida do convenente. Teve vigência de 27/12/2013 a 31/8/2015, com prazo para apresentação da prestação de contas em 30/9/2015. Os repasses efetivos da União totalizaram R$ 502.676,47 (peças 11 e 18) .
        A prestação de contas e complementações enviadas foram analisadas por meio dos documentos constantes nas peças 5 e 13.
        O fundamento para a instauração da Tomada de Contas Especial, conforme consignado na matriz de responsabilização elaborada pelo tomador de contas, foi a constatação da seguinte irregularidade: 
Impugnação de despesas, em razão da ausência de documentos exigidos na prestação de contas que comprometa o julgamento da boa e regular aplicação dos recursos.
 Os responsáveis arrolados na fase interna foram devidamente comunicados e, diante da ausência de justificativas suficientes para elidir a irregularidade e da não devolução dos recursos, instaurou-se a tomada de contas especial.
         No relatório (peça 184) , o tomador de contas concluiu que o prejuízo importaria no valor original de R$ 399.681,24, imputando-se a responsabilidade a Pedro de Freitas Moreira, Ex Diretor Presidente, no período de 19/5/2012 a 22/5/2015, na condição de dirigente, Danilo Cezar Torres Chaves, Ex Diretor Presidente, no período de 23/5/2015 a 31/8/2015, na condição de dirigente e Instituto Pauline Reichstul de Educação Tecnológica, Direitos Humanos, Assistência Técnica e Defesa do Meio Ambiente, na condição de contratado. 
         Em 19/2/2019, a Controladoria-Geral da União emitiu o relatório de auditoria (peça 185) , em concordância com o relatório do tomador de contas. O certificado de auditoria e o parecer do dirigente do órgão de controle interno concluíram pela irregularidade das presentes contas (peças 186 e 187) .
         Em 19/3/2019, o ministro responsável pela área atestou haver tomado conhecimento das conclusões contidas no relatório e certificado de auditoria, bem como do parecer conclusivo do dirigente do órgão de controle interno, manifestando-se pela irregularidade das contas, e determinou o encaminhamento do processo ao Tribunal de Contas da União (peça 188) .
Na instrução inicial (peça 191) , analisando-se os documentos nos autos, concluiu-se pela necessidade de realização de citação para as irregularidades abaixo: 
Irregularidade 1: impugnação de despesas, em razão da ausência de documentos exigidos na prestação de contas que comprometa o julgamento da boa e regular aplicação dos recursos.
Evidências da irregularidade: Instrumento que formalizou a transferência/parceria e respectivos termos aditivos (peça 9) ; Pareceres técnico e financeiro de avaliação do plano de trabalho (peça 30 e peça 70) .
Normas infringidas: Art. 70, parágrafo único, da Constituição Federal de 1988; art. 93, do Decreto-lei 200, de 25 de fevereiro de 1967; art. 74, inciso II, § 1º da Portaria Interministerial 507/2011 e Termo do Convênio.
Débitos relacionados aos responsáveis Pedro de Freitas Moreira (CPF: XXX.759.616-XX) , Danilo Cezar Torres Chaves (CPF: XXX.700.576-XX) e Instituto Pauline Reichstul de Educação Tecnológica, Direitos Humanos, Assistência Técnica e Defesa do Meio Ambiente (CNPJ: 04.791.997/0001-04) :
	Data de ocorrência
	Valor histórico (R$) 
	Identificador da parcela

	8/4/2014
	457.000,00
	D1

	7/11/2014
	45.676,47
	D2

	3/10/2017
	102.995,23
	C1

Cofre credor: Tesouro Nacional.
Responsável: Danilo Cezar Torres Chaves (CPF: XXX.700.576-XX) .
Conduta: nas parcelas D1 a D2 - não apresentar documentos que provassem a execução dos itens previstos no plano de trabalho e pagos com recursos do convênio.
Nexo de causalidade: A não apresentação de documentos que comprovassem a execução dos itens previstos no plano de trabalho resultou na presunção de dano ao erário.
Culpabilidade: não há excludentes de ilicitude, de culpabilidade e de punibilidade; é razoável supor que o responsável tinha consciência da ilicitude de sua conduta; era exigível conduta diversa da praticada, qual seja, comprovar por meio de documentos a efetiva execução de todos os itens previstos no plano de trabalho. 
Responsável: Instituto Pauline Reichstul de Educação Tecnológica, Direitos Humanos, Assistência Técnica e Defesa do Meio Ambiente (CNPJ: 04.791.997/0001-04) .
Conduta: nas parcelas D1 a D2 - não apresentar documentos que provassem a execução dos itens previstos no plano de trabalho e pagos com recursos do convênio.
Nexo de causalidade: A não apresentação de documentos que comprovassem a execução dos itens previstos no plano de trabalho resultou na presunção de dano ao erário.
Culpabilidade: não há excludentes de ilicitude, de culpabilidade e de punibilidade; é razoável supor que o administrador responsável pela pessoa jurídica tinha consciência da ilicitude de sua conduta; era exigível conduta diversa da praticada, qual seja, comprovar por meio de documentos a efetiva execução de todos os itens previstos no plano de trabalho. 
Responsável: Pedro de Freitas Moreira (CPF: XXX.759.616-XX) .
Conduta: nas parcelas D1 a D2 - não apresentar documentos que provassem a execução dos itens previstos no plano de trabalho e pagos com recursos do convênio.
Nexo de causalidade: A não apresentação de documentos que comprovassem a execução dos itens previstos no plano de trabalho resultou na presunção de dano ao erário.
Culpabilidade: não há excludentes de ilicitude, de culpabilidade e de punibilidade; é razoável supor que o responsável tinha consciência da ilicitude de sua conduta; era exigível conduta diversa da praticada, qual seja, comprovar por meio de documentos a efetiva execução de todos os itens previstos no plano de trabalho. 
Encaminhamento: citação.
Em cumprimento ao pronunciamento da unidade (peça 193) , foi efetuada citação dos responsáveis, nos moldes adiante:
Pedro de Freitas Moreira - promovida a citação do responsável, conforme delineado adiante:
	Comunicação: Ofício 2354/2019 - Secex-TCE (peça 197) 
Data da Expedição: 15/5/2019
Data da Ciência: não houve (Não procurado) (peça 203) 
Observação: Ofício enviado para o endereço do responsável, conforme pesquisa de endereço no sistema da Receita Federal.

	Comunicação: Ofício 7439/2019 - Seproc (peça 217) 
Data da Expedição: 16/10/2019
Data da Ciência: não houve (Não procurado) (peça 235) 
Observação: Ofício enviado para o endereço do responsável, conforme pesquisa de endereço no sistema da Receita Federal (peça 212) .

	Comunicação: Ofício 7440/2019 - Seproc (peça 218) 
Data da Expedição: 16/10/2019
Data da Ciência: 22/10/2019 (peça 232) 
Nome Recebedor: Rodrigo Rojas Donper
Observação: Ofício enviado para o endereço do responsável, conforme pesquisa de endereço nos sistemas corporativos do TCU (peça 212) . Fim do prazo para a defesa: 6/11/2019

	Comunicação: Ofício 7441/2019 - Seproc (peça 219) 
Data da Expedição: 16/10/2019
Data da Ciência: 18/10/2019 (peça 230) 
Nome Recebedor: Carlos Alberto
Observação: Ofício enviado para o endereço do responsável, conforme pesquisa de endereço nos sistemas corporativos do TCU (peça 212) .
Fim do prazo para a defesa: 2/11/2019

 Danilo Cezar Torres Chaves - promovida a citação do responsável, conforme delineado adiante:
	Comunicação: Ofício 2355/2019 - Secex-TCE (peça 198) 
Data da Expedição: 15/5/2019
Data da Ciência: não houve (Não procurado) (peça 202) 
Observação: Ofício enviado para o endereço do responsável, conforme pesquisa de endereço no sistema da Receita Federal.

	Comunicação: Ofício 7451/2019 - Seproc (peça 220) 
Data da Expedição: 16/10/2019
Data da Ciência: 24/10/2019 (peça 233) 
Nome Recebedor: Gabriele Maciel dos Reis
Observação: Ofício enviado para o endereço do responsável, conforme pesquisa de endereço no sistema da Receita Federal (peça 212) .
Fim do prazo para a defesa: 8/11/2019

	Comunicação: Ofício 7452/2019 - Seproc (peça 221) 
Data da Expedição: 16/10/2019
Data da Ciência: não houve (Mudou-se) (peça 227) 
Observação: Ofício enviado para o endereço do responsável, conforme pesquisa de endereço no sistema da Receita Federal (peça 212) .

	Comunicação: Ofício 7453/2019 - Seproc (peça 222) 
Data da Expedição: 16/10/2019
Data da Ciência: 21/10/2019 (peça 231) 
Nome Recebedor: Fabio Henriques
Observação: Ofício enviado para o endereço do responsável, conforme pesquisa de endereço nos sistemas corporativos do TCU (peça 212) .
Fim do prazo para a defesa: 5/11/2019

	Comunicação: Ofício 7454/2019 - Seproc (peça 223) 
Data da Expedição: 16/10/2019
Data da Ciência: 18/10/2019 (peça 229) 
Nome Recebedor: Sergio M. L. Moura
Observação: Ofício enviado para o endereço do responsável, conforme pesquisa de endereço no sistema da Receita Federal (peça 212) .
Fim do prazo para a defesa: 2/11/2019

 Instituto Pauline Reichstul de Educação Tecnológica, Direitos Humanos, Assistência Técnica e Defesa do Meio Ambiente - promovida a citação do responsável, conforme delineado adiante:
	Comunicação: Ofício 2357/2019 - Secex-TCE (peça 199) 
Data da Expedição: 15/5/2019
Data da Ciência: não houve (Não procurado) (peça 200) 
Observação: Ofício enviado para o endereço do responsável, conforme pesquisa de endereço no sistema da Receita Federal.

	Comunicação: Ofício 3902/2019 - Secex-TCE (peça 201) 
Data da Expedição: 27/6/2019
Data da Ciência: não houve (Não procurado) (peça 204) 
Observação: Ofício enviado para o endereço do responsável, conforme pesquisa de endereço nos sistemas corporativos do TCU.

	Comunicação: Ofício 7464/2019 - Seproc (peça 216) 
Data da Expedição: 16/10/2019
Data da Ciência: 18/10/2019 (peça 226) 
Nome Recebedor: Maria Aparecida Afonso
Observação: Ofício enviado para o endereço do responsável, conforme pesquisa de endereço no sistema da Receita Federal (peça 212) .
Fim do prazo para a defesa: 2/11/2019

	Comunicação: Ofício 7465/2019 - Seproc (peça 224) 
Data da Expedição: 16/10/2019
Data da Ciência: não houve (Não procurado) (peça 234) 
Observação: Ofício enviado para o endereço do responsável, conforme pesquisa de endereço nos sistemas corporativos do TCU (peça 212) .

	Comunicação: Ofício 7466/2019 - Seproc (peça 225) 
Data da Expedição: 16/10/2019
Data da Ciência: não houve (Mudou-se) (peça 228) 
Observação: Ofício enviado para o endereço do responsável, conforme pesquisa de endereço no sistema da Receita Federal (peça 212) .

Conforme Despacho de Conclusão das Comunicações Processuais (peça 236) , informamos que as providências inerentes às comunicações processuais foram concluídas. 
Transcorrido o prazo regimental, os responsáveis Pedro de Freitas Moreira, Danilo Cezar Torres Chaves e Instituto Pauline Reichstul de Educação Tecnológica, Direitos Humanos, Assistência Técnica e Defesa do Meio Ambiente permaneceram silentes, devendo ser considerados reveis, nos termos do art. 12, §3º, da Lei 8.443/1992.
	ANÁLISE DOS PRESSUPOSTOS DE PROCEDIBILIDADE DA IN/TCU 71/2012
	Apreciação do Prejuízo ao Contraditório e Ampla Defesa
Verifica-se que não houve o transcurso de mais de dez anos desde o fato gerador sem que tenha havido a notificação dos responsáveis pela autoridade administrativa federal competente (art. 6º, inciso II, c/c art. 19 da IN/TCU 71/2012, modificada pela IN/TCU 76/2016) , uma vez que o fato gerador da irregularidade sancionada ocorreu em 7/11/2014, e os responsáveis foram notificados sobre a irregularidade pela autoridade administrativa competente conforme abaixo:
Pedro de Freitas Moreira, por meio do ofício acostado à peça 50, recebido em 24/7/2017, conforme AR (peça 53) , por Rosimar Pinho.
Danilo Cezar Torres Chaves, por meio do ofício acostado à peça 40, recebido em 4/7/2017, conforme AR (peça 49) , por Gabriela Maciel dos Reis.
Instituto Pauline Reichstul de Educação Tecnológica, Direitos Humanos, Assistência Técnica e Defesa do Meio Ambiente, por meio do ofício acostado à peça 59, recebido em 9/10/2017, conforme AR (peça 68) , por Felipe Guimarães.
	Valor de Constituição da TCE 	
Verifica-se, ainda, que o valor atualizado do débito apurado (sem juros) em 1/1/2017 é de R$ 511.299,12, portanto superior ao limite mínimo de R$ 100.000,00, na forma estabelecida conforme os arts. 6º, inciso I, e 19 da IN/TCU 71/2012, modificada pela IN/TCU 76/2016. 
	OUTROS PROCESSOS/DÉBITOS NOS SISTEMAS DO TCU COM OS MESMOS RESPONSÁVEIS
Informa-se que foi encontrado processo no Tribunal com os mesmos responsáveis:
	Responsável
	Processos

	Pedro de Freitas Moreira
	Processo 029.736/2018-8 (TCE, aberto) e Processo 036.496/2019-7 (TCE, aberto) 

	Instituto Pauline Reichstul de Educação Tecnológica, Direitos Humanos, Assistência Técnica e Defesa do Meio Ambiente
	Processo 029.736/2018-8 (TCE, aberto) e Processo 036.496/2019-7 (TCE, aberto) 

A tomada de contas especial está, assim, devidamente constituída e em condição de ser instruída.
	EXAME TÉCNICO
	Da validade das notificações:
Preliminarmente, cumpre tecer breves considerações sobre a forma como são realizadas as comunicações processuais no TCU. A esse respeito, destacam-se o art. 179, do Regimento Interno do TCU (Resolução 155, de 4/12/2002) e o art. 4º, inciso III, § 1º, da Resolução TCU 170, de 30 de junho de 2004, in verbis:
Art. 179. A citação, a audiência ou a notificação, bem como a comunicação de diligência, farse-ão:
I - mediante ciência da parte, efetivada por servidor designado, por meio eletrônico, fac-símile, telegrama ou qualquer outra forma, desde que fique confirmada inequivocamente a entrega da comunicação ao destinatário;
II - mediante carta registrada, com aviso de recebimento que comprove a entrega no endereço do destinatário;
III - por edital publicado no Diário Oficial da União, quando o seu destinatário não for localizado
 (...) 
Art. 3º As comunicações serão dirigidas ao responsável, ou ao interessado, ou ao dirigente de órgão ou entidade, ou ao representante legal ou ao procurador constituído nos autos, com poderes expressos no mandato para esse fim, por meio de:
I - correio eletrônico, fac-símile ou telegrama;
II - servidor designado;
III - carta registrada, com aviso de recebimento;
IV - edital publicado no Diário Oficial da União, quando o seu destinatário não for localizado, nas hipóteses em que seja necessário o exercício de defesa.
Art. 4º. Consideram-se entregues as comunicações:
I - efetivadas conforme disposto nos incisos I e II do artigo anterior, mediante confirmação da ciência do destinatário;
II - realizadas na forma prevista no inciso III do artigo anterior, com o retorno do aviso de recebimento, entregue comprovadamente no endereço do destinatário;
III - na data de publicação do edital no Diário Oficial da União, quando realizadas na forma prevista no inciso IV do artigo anterior.
§ 1º O endereço do destinatário deverá ser previamente confirmado mediante consulta aos sistemas disponíveis ao Tribunal ou a outros meios de informação, a qual deverá ser juntada ao respectivo processo.
 (...) 
Bem se vê, portanto, que a validade da citação via postal não depende de que o aviso de recebimento seja assinado pelo próprio destinatário da comunicação, o que dispensa, no caso em tela, a entrega do AR em "mãos próprias". A exigência da norma é no sentido de o Tribunal verificar se a correspondência foi entregue no endereço correto, residindo aqui a necessidade de certeza inequívoca. 
Não é outra a orientação da jurisprudência do TCU, conforme se verifica dos julgados a seguir transcritos:
São válidas as comunicações processuais entregues, mediante carta registrada, no endereço correto do responsável, não havendo necessidade de que o recebimento seja feito por ele próprio (Acórdão 3648/2013-TCU-Segunda Câmara, Relator Ministro JOSÉ JORGE) ;
É prescindível a entrega pessoal das comunicações pelo TCU, razão pela qual não há necessidade de que o aviso de recebimento seja assinado pelo próprio destinatário. Entregandose a correspondência no endereço correto do destinatário, presume-se o recebimento da citação. (Acórdão 1019/2008-TCU-Plenário, Relator Ministro BENJAMIN ZYMLER) ;
As comunicações do TCU, inclusive as citações, deverão ser realizadas mediante Aviso de Recebimento - AR, via Empresa Brasileira de Correios e Telégrafos, bastando para sua validade que se demonstre que a correspondência foi entregue no endereço correto. (Acórdão 1526/2007-TCU-Plenário, Relator Ministro AROLDO CEDRAZ) .
A validade do critério de comunicação processual do TCU foi referendada pelo Supremo Tribunal Federal, nos termos do julgamento do MS-AgR 25.816/DF, por meio do qual se afirmou a desnecessidade da ciência pessoal do interessado, entendendo-se suficiente a comprovação da entrega do "AR" no endereço do destinatário:
Ementa: agravo regimental. Mandado de segurança. Desnecessidade de intimação pessoal das decisões do tribunal de contas da união. art. 179 do regimento interno do TCU. Intimação do ato impugnado por carta registrada, iniciado o prazo do art. 18 da lei nº 1.533/51 da data constante do aviso de recebimento. Decadência reconhecida. Agravo improvido.
O envio de carta registrada com aviso de recebimento está expressamente enumerado entre os meios de comunicação de que dispõe o Tribunal de Contas da União para proceder às suas intimações.
O inciso II do art. 179 do Regimento Interno do TCU é claro ao exigir apenas a comprovação da entrega no endereço do destinatário, bastando o aviso de recebimento simples. 
	Da revelia dos responsáveis Pedro de Freitas Moreira, Danilo Cezar Torres Chaves e Instituto Pauline Reichstul de Educação Tecnológica, Direitos Humanos, Assistência Técnica e Defesa do Meio Ambiente
No caso vertente, a citação de cada um dos responsáveis se deu em endereços provenientes de pesquisas de endereços realizadas pelo TCU (vide parágrafos acima) , porquanto, devido ao insucesso de realizar a citação em endereços constantes nos sistemas CPF e CNPJ da Receita (peça 205) , buscou-se a notificação em endereços provenientes de sistemas públicos (TSE e Renach - peças 206, 207, 208, 209, 210, 211 e 212) e das bases de dados do próprio TCU. A entrega dos ofícios citatórios nesses endereços ficou comprovada conforme detalhamento a seguir:
Pedro de Freitas Moreira, ofício 2354/2019 - Secex-TCE (peça 197) , origem no sistema da Receita Federal; ofício 7439/2019 - Seproc (peça 217) , origem no sistema da Receita Federal; ofício 7440/2019 - Seproc (peça 218) , origem nos sistemas corporativos do TCU e ofício 7441/2019 - Seproc (peça 219) , origem nos sistemas corporativos do TCU.
Danilo Cezar Torres Chaves, ofício 2355/2019 - Secex-TCE (peça 198) , origem no sistema da Receita Federal; ofício 7451/2019 - Seproc (peça 220) , origem no sistema da Receita Federal; ofício 7452/2019 - Seproc (peça 221) , origem no sistema da Receita Federal; ofício 7453/2019 - Seproc (peça 222) , origem nos sistemas corporativos do TCU e ofício 7454/2019 - Seproc (peça 223) , origem no sistema da Receita Federal.
Instituto Pauline Reichstul de Educação Tecnológica, Direitos Humanos, Assistência Técnica e Defesa do Meio Ambiente, ofício 2357/2019 - Secex-TCE (peça 199) , origem no sistema da Receita Federal; ofício 3902/2019 - Secex-TCE (peça 201) , origem nos sistemas corporativos do TCU; ofício 7464/2019 - Seproc (peça 216) , origem no sistema da Receita Federal; ofício 7465/2019 - Seproc (peça 224) , origem nos sistemas corporativos do TCU e ofício 7466/2019 - Seproc (peça 225) , origem no sistema da Receita Federal.
Nos processos do TCU, a revelia não leva à presunção de que seriam verdadeiras todas as imputações levantadas contra os responsáveis, diferentemente do que ocorre no processo civil, em que a revelia do réu opera a presunção da verdade dos fatos narrados pelo autor (Acórdão 1009/2018-TCU-Plenário, Relator: BRUNO DANTAS; 2369/2013 - TCU - Plenário, Relator: BENJAMIN ZYMLER e 2449/2013 - TCU - Plenário, Relator: BENJAMIN ZYMLER) . Dessa forma, a avaliação da responsabilidade do agente não pode prescindir da prova existente no processo ou para ele carreada. 
Ao não apresentar sua defesa, os responsáveis deixaram de produzir prova da regular aplicação dos recursos sob sua responsabilidade, em afronta às normas que impõem aos gestores públicos a obrigação legal de, sempre que demandados pelos órgãos de controle, apresentar os documentos que demonstrem a correta utilização das verbas públicas, a exemplo do contido no art. 93 do Decreto-Lei 200/1967: "Quem quer que utilize dinheiros públicos terá de justificar seu bom e regular emprego na conformidade das leis, regulamentos e normas emanadas das autoridades administrativas competentes." 
Mesmo as alegações de defesa não sendo apresentadas, considerando o princípio da verdade real que rege esta Corte, procurou-se buscar, em manifestações dos responsáveis na fase interna desta Tomada de Contas Especial, se havia algum argumento que pudesse ser aproveitado a seu favor. 
No entanto, os responsáveis não se manifestaram na fase interna, não havendo, assim, nenhum argumento que possa vir a ser analisado e posteriormente servir para afastar as irregularidades apontadas.
Em se tratando de processo em que a parte interessada não se manifestou acerca das irregularidades imputadas, não há elementos para que se possa efetivamente aferir e reconhecer a ocorrência de boa-fé na conduta dos responsáveis, podendo este Tribunal, desde logo, proferir o julgamento de mérito pela irregularidade das contas, conforme os termos dos §§ 2º e 6º do art. 202 do Regimento Interno do TCU. (Acórdão 2064/2011-TCU-Primeira Câmara (relator: Ubiratan Aguiar) , 6.182/2011-TCU-1ª Câmara (relator: Weber de Oliveira) , 4.072/2010-TCU-1ª Câmara (Relator: Valmir Campelo) , 1.189/2009-TCU-1ª Câmara (Relator: Marcos Bemquerer) , 731/2008-TCU-Plenário (Relator: Aroldo Cedraz) . Ressalta-se que a análise da boa-fé relativa a pessoa jurídica de direito privado é realizada considerando as condutas de seus administradores, uma vez que os atos destes obrigam a pessoa jurídica, desde que exercidos nos limites dos poderes definidos no ato constitutivo do ente, nos termos do art. 47 do Código Civil (Acórdão 1723/2016-TCU-Plenário, Ministro-Relator Raimundo Carrero) .
Dessa forma, os responsáveis Pedro de Freitas Moreira, Danilo Cezar Torres Chaves e Instituto Pauline Reichstul de Educação Tecnológica, Direitos Humanos, Assistência Técnica e Defesa do Meio Ambiente devem ser considerados reveis, nos termos do art. 12, §3º, da Lei 8.443/1992, devendo as contas serem julgadas irregulares, condenando-os solidariamente ao débito apurado e aplicando-lhes a multa prevista no art. 57 da Lei 8.443/1992.
	Prescrição da Pretensão Punitiva
Vale ressaltar que a pretensão punitiva do TCU, conforme Acórdão 1441/2016-TCU-Plenário, Relator: Benjamin Zymler, que uniformizou a jurisprudência acerca dessa questão, subordina-se ao prazo geral de prescrição indicado no art. 205 do Código Civil, que é de dez anos, contado da data de ocorrência da irregularidade sancionada, nos termos do art. 189 do Código Civil, sendo este prazo interrompido pelo ato que ordenar a citação, a audiência ou a oitiva dos responsáveis.
No caso em exame, não ocorreu a prescrição, uma vez que a irregularidade sancionada ocorreu em 7/11/2014, e o ato de ordenação da citação ocorreu em 27/4/2019 (peça 193) .
	CONCLUSÃO
Em face da análise promovida na seção "Exame Técnico", verifica-se que os responsáveis Pedro de Freitas Moreira, Danilo Cezar Torres Chaves e Instituto Pauline Reichstul de Educação Tecnológica, Direitos Humanos, Assistência Técnica e Defesa do Meio Ambiente não lograram comprovar a boa e regular aplicação dos recursos, instados a se manifestar, optaram pelo silêncio, configurando a revelia, nos termos do §3º, do art. 12, da Lei 8.443/1992. Ademais, inexistem nos autos elementos que demonstrem a boa-fé dos responsáveis ou a ocorrência de outras excludentes de culpabilidade.
Vale ressaltar que a jurisprudência pacífica nesta Corte é no sentido da imprescritibilidade das ações de ressarcimento ao erário (Súmula TCU 282) . Dessa forma, identificado dano ao erário, devese instaurar e julgar o processo de tomada de contas especial para responsabilizar seus agentes causadores, respeitando o direito ao contraditório e à ampla defesa, independentemente de quando ocorreram os atos impugnados.
Verifica-se também que não houve a prescrição da pretensão punitiva, conforme análise já realizada.
Tendo em vista que não constam dos autos elementos que permitam reconhecer a boa-fé dos responsáveis, sugere-se que as suas contas sejam julgadas irregulares, nos termos do art. 202, § 6º, do Regimento Interno do TCU, com a imputação do débito atualizado monetariamente e acrescido de juros de mora, nos termos do art. 202, §1º do Regimento Interno do TCU, descontado o valor eventualmente recolhido, com a aplicação da multa prevista no art. 57 da Lei 8.443/1992.
Por fim, como não houve elementos que pudessem modificar o entendimento acerca das irregularidades em apuração, mantém-se a matriz de responsabilização presente na peça 190.
	PROPOSTA DE ENCAMINHAMENTO
Diante do exposto, submetemos os autos à consideração superior, propondo:
considerar revéis os responsáveis Pedro de Freitas Moreira (CPF: XXX.759.616-XX) , Danilo Cezar Torres Chaves (CPF: XXX.700.576-XX) e Instituto Pauline Reichstul de Educação Tecnológica, Direitos Humanos, Assistência Técnica e Defesa do Meio Ambiente (CNPJ: 04.791.997/0001-04) , para todos os efeitos, dando-se prosseguimento ao processo, com fulcro no art. 12, § 3º, da Lei 8.443/1992; 
julgar irregulares, nos termos dos arts. 1º, inciso I, 16, inciso III, alíneas b e c, da Lei 8.443/1992, c/c os arts. 19 e 23, inciso III, da mesma Lei, as contas dos responsáveis Pedro de Freitas Moreira (CPF: XXX.759.616-XX) , Danilo Cezar Torres Chaves (CPF: XXX.700.576-XX) e Instituto Pauline Reichstul de Educação Tecnológica, Direitos Humanos, Assistência Técnica e Defesa do Meio Ambiente (CNPJ: 04.791.997/0001-04) , condenando-os solidariamente ao pagamento das importâncias a seguir especificadas, atualizadas monetariamente e acrescidas dos juros de mora, calculadas a partir das datas discriminadas até a data da efetiva quitação do débito, fixando-lhes o prazo de quinze dias, para que comprovem, perante o Tribunal, o recolhimento das referidas quantias aos cofres do Tesouro Nacional, nos termos do art. 23, inciso III, alínea "a", da citada lei, c/c o art. 214, inciso III, alínea "a", do Regimento Interno do TCU.  
Débitos relacionados ao responsável Danilo Cezar Torres Chaves (CPF: XXX.700.576-XX) em solidariedade com Instituto Pauline Reichstul de Educação Tecnológica, Direitos Humanos, Assistência Técnica e Defesa do Meio Ambiente (CNPJ: 04.791.997/0001-04) e Pedro de Freitas Moreira (CPF: XXX.759.616-XX) :
	Data de ocorrência
	Valor histórico (R$) 
	Tipo da parcela

	8/4/2014
	457.000,00
	Débito

	7/11/2014
	45.676,47
	Débito

	3/10/2017
	102.995,23
	Crédito

		Valor atualizado do débito (com juros) em 10/3/2020: R$ 678.937,27
Aplicar, individualmente, aos responsáveis Pedro de Freitas Moreira (CPF: XXX.759.616-XX) , Danilo Cezar Torres Chaves (CPF: XXX.700.576-XX) e Instituto Pauline Reichstul de Educação Tecnológica, Direitos Humanos, Assistência Técnica e Defesa do Meio Ambiente (CNPJ: 04.791.997/0001-04) , a multa prevista no art. 57 da Lei 8.443/1992 c/c o art. 267 do Regimento Interno do TCU, fixando-lhes o prazo de quinze dias, a contar da notificação, para que comprovem, perante o Tribunal (art. 214, III, alínea "a", do Regimento Interno do TCU) , o recolhimento da dívida aos cofres do Tesouro Nacional, atualizada monetariamente desde a data do acórdão que vier a ser proferido por este Tribunal até a do efetivo recolhimento, se pagas após o vencimento, na forma da legislação em vigor;
autorizar, desde logo, a cobrança judicial das dívidas, caso não atendidas a notificação, na forma do disposto no art. 28, inciso II, da Lei 8.443/1992;
autorizar também, desde logo, se requerido, com fundamento no art. 28, inciso I, da Lei 8.443, de 1992, c/c o art. 217, §§ 1º e 2º do Regimento Interno do TCU, o parcelamento da (s) dívida (s) em até 36 parcelas, incidindo, sobre cada parcela, corrigida monetariamente, os correspondentes acréscimos legais, fixando-lhe o prazo de quinze dias, a contar do recebimento da notificação, para comprovar, perante o Tribunal, o recolhimento da primeira parcela, e de trinta dias, a contar da parcela anterior, para comprovar os recolhimentos das demais parcelas, devendo incidir, sobre cada valor mensal, atualizado monetariamente, os juros de mora devidos, no caso do débito, na forma prevista na legislação em vigor, alertando os responsáveis de que a falta de comprovação do recolhimento de qualquer parcela importará o vencimento antecipado do saldo devedor, nos termos do § 2º do art. 217 do Regimento Interno deste Tribunal; 
enviar cópia do Acórdão a ser prolatado, bem como do Relatório e do Voto que o fundamentarem à Procuradoria da República no Estado de Minas Gerais, nos termos do à § 3º do art. 16 da Lei 8.443/1992, c/c o § 7º do art. 209 do Regimento Interno do TCU, para adoção das medidas cabíveis; e
enviar cópia do Acórdão que vier a ser proferido ao Ministério da Mulher, da Família e dos Direitos Humanos e aos responsáveis, para ciência, informando que a presente deliberação, acompanhada do Relatório e do Voto que a fundamenta, está disponível para a consulta no endereço www.tcu.gov.br/acordaos, além de esclarecer que, caso requerido, o TCU poderá fornecer sem custos as correspondentes cópias, de forma impressa.  
2.	O Ministério Público junto a este Tribunal anuiu parcialmente ao encaminhamento proposto pela unidade técnica, ante o entendimento consignado no parecer constante à pela 240, o qual transcrevo a seguir:
 Trata-se de tomada de contas especial instaurada pelo Ministério da Mulher, da Família e dos Direitos Humanos em desfavor dos srs. Pedro de Freitas Moreira e Danilo Cezar Torres Chaves e do Instituto Pauline Reichstul de Educação Tecnológica, Direitos Humanos, Assistência Técnica e Defesa do Meio Ambiente, em razão da não comprovação da regular aplicação dos recursos repassados por meio do Convênio 793.236/2013, firmado entre a União, por meio da Secretaria de Direitos Humanos da Presidência da República (SDH/PR) e o mencionado instituto, que teve por objeto "a implementação do Centro de Referência em Direitos Humanos 'Instituto Pauline' Complexo do Alemão", no Rio de Janeiro/RJ (peça 9) , conforme termo de referência (peça 3) e plano de trabalho aprovado (peça 4) .
O valor total do convênio foi de R$ 562.255,99, dos quais R$ 502.676,47 foram transferidos pelo concedente, e R$ 59.579,52 foram fixados como a contrapartida do convenente (peça 9, p. 9) .
Sua vigência, após duas prorrogações de ofício e um termo aditivo, foi de 27/12/2013 a 31/8/2015 (peça 10 e peça 30, p. 1) . O prazo para prestar contas era até 30 dias após o término da vigência do convênio (peça 9, pp. 15 e 21) .
Não houve fiscalização in loco por parte do concedente.
Após examinar a prestação de contas apresentada pelo convenente, sob o aspecto técnico, o concedente exarou, em 22/6/2017, o Parecer 77/2017/SNPDH-CGAP/SNPDDH-GAB/SDH (peça 30) , em que reprovou a prestação de contas, por entender que os poucos documentos apresentados, alguns sem assinatura, não permitiam concluir pelo cumprimento do objeto pactuado. Foi ressaltado, no parecer, que a comprovação de atividade de capacitação exige a relação de treinados ou capacitados, bem como os seguintes documentos: relação dos participantes dos eventos realizados, com informações que possibilitem localizá-los, relatório fotográfico contemplando momentos diversos da realização do evento, material elaborado/utilizado, conteúdo programático, currículo do instrutor e lista de presença dos participantes.
Ante o não saneamento da irregularidade, foi emitido o Parecer 7/2017/CGTVM/SPO/SE/MDH (peça 70) , propondo a instauração de tomada de contas especial contra o Instituto Pauline Reichstul e seus ex-Diretores Presidentes, srs. Pedro de Freitas Moreira (gestão 24/12/2013 a 22/05/2015) e Danilo Cezar Torres Chaves (gestão 23/5/2015 a 31/8/2015) , pelo débito original de R$ 502.676,47.
De acordo com o Relatório do Tomador de Contas Especial (peça 184) , os ex-gestores e o atual Diretor Presidente do Instituto, sr. Arthur do Amaral Lauriano, foram notificados do débito, mas não sanearam as pendências apontadas no Parecer 77/2017. Contudo, foi informado que houve o recolhimento do saldo do convênio, em 3/10/2017, no valor de R$ 102.995,23 (peça 184, p. 6) , de modo que o débito remanescente seria de R$ 399.681,24 (peça 184, p. 8) . O Tomador de Contas entendeu que a responsabilidade por esse débito deveria ser atribuída, de forma solidária, aos srs. Pedro de Freitas Moreira e Danilo Cezar Torres Chaves e à entidade convenente.
No âmbito desta Corte, foi promovida a citação solidária do Instituto Pauline Reichstul de Educação Tecnológica, Direitos Humanos, Assistência Técnica e Defesa do Meio Ambiente e dos srs. Pedro de Freitas Moreira e Danilo Cezar Torres Chaves pelos débitos de R$ 457.000,00 (data: 8/4/2014) e R$ 45.676,47 (data 7/11/2014) , abatido o crédito de R$ 102.995,23 (data 3/10/2017) , em razão da conduta de "não apresentar documentos que provassem a execução dos itens previstos no plano de trabalho e pagos com recursos do convênio" (peças 216 a 218) .
Após a realização das citações, não houve a apresentação de alegações de defesa, conforme Despacho de Conclusão das Comunicações Processuais (peça 236) . Dada a revelia dos responsáveis, a Secex-TCE formulou a seguinte proposta de encaminhamento (peças 237 a 239) :
"a)	considerar revéis os responsáveis Pedro de Freitas Moreira (CPF: XXX.759.616-XX) , Danilo Cezar Torres Chaves (CPF: XXX.700.576-XX) e Instituto Pauline Reichstul de Educação Tecnológica, Direitos Humanos, Assistência Técnica e Defesa do Meio Ambiente (CNPJ: 04.791.997/0001-04) , para todos os efeitos, dando-se prosseguimento ao processo, com fulcro no art. 12, § 3º, da Lei 8.443/1992; 
b)		julgar irregulares, nos termos dos arts. 1º, inciso I, 16, inciso III, alíneas b e c, da Lei 8.443/1992, c/c os arts. 19 e 23, inciso III, da mesma Lei, as contas dos responsáveis Pedro de Freitas Moreira (CPF: XXX.759.616-XX) , Danilo Cezar Torres Chaves (CPF: XXX.700.576-XX) e Instituto Pauline Reichstul de Educação Tecnológica, Direitos Humanos, Assistência Técnica e Defesa do Meio Ambiente (CNPJ: 04.791.997/0001-04) , condenando-os solidariamente ao pagamento das importâncias a seguir especificadas, atualizadas monetariamente e acrescidas dos juros de mora, calculadas a partir das datas discriminadas até a data da efetiva quitação do débito, fixando-lhes o prazo de quinze dias, para que comprovem, perante o Tribunal, o recolhimento das referidas quantias aos cofres do Tesouro Nacional, nos termos do art. 23, inciso III, alínea 'a', da citada lei, c/c o art. 214, inciso III, alínea 'a', do Regimento Interno do TCU.  
		Débitos relacionados ao responsável Danilo Cezar Torres Chaves (CPF: XXX.700.576-XX) em solidariedade com Instituto Pauline Reichstul de Educação Tecnológica, Direitos Humanos, Assistência Técnica e Defesa do Meio Ambiente (CNPJ: 04.791.997/0001-04) e Pedro de Freitas Moreira (CPF: XXX.759.616-XX) :
	Data de ocorrência
	Valor histórico (R$) 
	Tipo da parcela

	8/4/2014
	457.000,00
	Débito

	7/11/2014
	45.676,47
	Débito

	3/10/2017
	102.995,23
	Crédito

Valor atualizado do débito (com juros) em 10/3/2020: R$ 678.937,27
c)	Aplicar, individualmente, aos responsáveis Pedro de Freitas Moreira (CPF: XXX.759.616-XX) , Danilo Cezar Torres Chaves (CPF: XXX.700.576-XX) e Instituto Pauline Reichstul de Educação Tecnológica, Direitos Humanos, Assistência Técnica e Defesa do Meio Ambiente (CNPJ: 04.791.997/0001-04) , a multa prevista no art. 57 da Lei 8.443/1992 c/c o art. 267 do Regimento Interno do TCU, fixando-lhes o prazo de quinze dias, a contar da notificação, para que comprovem, perante o Tribunal (art. 214, III, alínea 'a', do Regimento Interno do TCU) , o recolhimento da dívida aos cofres do Tesouro Nacional, atualizada monetariamente desde a data do acórdão que vier a ser proferido por este Tribunal até a do efetivo recolhimento, se pagas após o vencimento, na forma da legislação em vigor;
d)	autorizar, desde logo, a cobrança judicial das dívidas, caso não atendidas a notificação, na forma do disposto no art. 28, inciso II, da Lei 8.443/1992;
e)	autorizar também, desde logo, se requerido, com fundamento no art. 28, inciso I, da Lei 8.443, de 1992, c/c o art. 217, §§ 1º e 2º do Regimento Interno do TCU, o parcelamento da (s) dívida (s) em até 36 parcelas, incidindo, sobre cada parcela, corrigida monetariamente, os correspondentes acréscimos legais, fixando-lhe o prazo de quinze dias, a contar do recebimento da notificação, para comprovar, perante o Tribunal, o recolhimento da primeira parcela, e de trinta dias, a contar da parcela anterior, para comprovar os recolhimentos das demais parcelas, devendo incidir, sobre cada valor mensal, atualizado monetariamente, os juros de mora devidos, no caso do débito, na forma prevista na legislação em vigor, alertando os responsáveis de que a falta de comprovação do recolhimento de qualquer parcela importará o vencimento antecipado do saldo devedor, nos termos do § 2º do art. 217 do Regimento Interno deste Tribunal; 
f)	enviar cópia do Acórdão a ser prolatado, bem como do Relatório e do Voto que o fundamentarem à Procuradoria da República no Estado de Minas Gerais, nos termos do à § 3º do art. 16 da Lei 8.443/1992, c/c o § 7º do art. 209 do Regimento Interno do TCU, para adoção das medidas cabíveis; e
g)	enviar cópia do Acórdão que vier a ser proferido ao Ministério da Mulher, da Família e dos Direitos Humanos e aos responsáveis, para ciência, informando que a presente deliberação, acompanhada do Relatório e do Voto que a fundamenta, está disponível para a consulta no endereço www.tcu.gov.br/acordaos, além de esclarecer que, caso requerido, o TCU poderá fornecer sem custos as correspondentes cópias, de forma impressa."  
II
O Ministério Público de Contas diverge parcialmente da proposta de encaminhamento da Secex-TCE, pois considera que a responsabilidade de cada ex-dirigente da entidade convenente deve recair sobre a parcela de recursos efetivamente gerida por cada um, não sendo correto imputar-lhes responsabilidade solidária sobre o valor total do prejuízo ao erário.
Do total de recursos repassados pela União (R$ 502.676,47) , já foi devolvida a quantia de R$ 102.995,23, de modo que o débito remanescente é de R$ 399.681,24. De acordo com os extratos bancários da conta específica do convênio (peça 179) , os pagamentos efetuados após 22/5/2015, quando se encerrou a gestão do sr. Pedro de Freitas Moreira, totalizaram R$ 72.661,61, que é o débito a ser atribuído ao sr. Danilo Cezar Torres Chaves. Assim, o débito de responsabilidade do sr. Pedro de Freitas Moreira, sem computar eventuais gastos com rendimentos financeiros, é de R$ 327.019,63 (= R$ 399.681,24 - R$ 72.661,61) .
Quanto às datas de referência dos débitos, para fins de simplificação, considerando-se que foram muitos os lançamentos a débito na conta bancária do convênio, entende-se que, em benefício dos responsáveis, deve ser adotada a data do último pagamento realizado por cada gestor, ou seja, a data de 18/5/2015 para o sr. Pedro de Freitas Moreira, e a data de 15/9/2015 para o sr. Danilo Cezar Torres Chaves.
Portanto, a condenação em débito deve ser feita consoante os valores e as responsabilidades indicados no quadro a seguir:
	Débito (R$) 
	Data de Referência
	Responsáveis Solidários

	327.019,63
	18/5/2015
	Pedro de Freitas Moreira e Instituto Pauline Reichstul

	72.661,61
	15/9/2015
	Danilo Cezar Torres Chaves e Instituto Pauline Reichstul

Além da condenação em débito, deve ser aplicada aos responsáveis, individualmente, a multa do art. 57 da Lei 8.443/1992, de forma proporcional ao débito de cada um. Note-se que não se encontra prescrita a pretensão punitiva do TCU, pois não decorreram mais de 10 anos entre o fim do prazo para a prestação de contas do convênio (30/9/2015) e o despacho que ordenou a citação dos responsáveis (27/4/2019) .
III
Ante o exposto, o Ministério Público de Contas manifesta-se parcialmente de acordo com a proposta de encaminhamento formulada pela Secex-TCE, propondo a seguinte redação para a alínea "b" da citada proposta:
"b)		julgar irregulares, nos termos dos arts. 1º, inciso I, 16, inciso III, alíneas 'b' e 'c', da Lei 8.443/1992, c/c os arts. 19 e 23, inciso III, da mesma Lei, as contas dos srs. Pedro de Freitas Moreira e Danilo Cezar Torres Chaves e do Instituto Pauline Reichstul de Educação Tecnológica, Direitos Humanos, Assistência Técnica e Defesa do Meio Ambiente, e condenar:
b.1) o sr. Pedro de Freitas Moreira e o Instituto Pauline Reichstul de Educação Tecnológica, Direitos Humanos, Assistência Técnica e Defesa do Meio Ambiente, solidariamente, ao pagamento do quantia de R$ 327.019,63, atualizada monetariamente e acrescida dos juros de mora, calculados a partir de 18/5/2015 até a data da quitação, fixando-lhes o prazo de quinze dias, para que comprovem, perante o Tribunal, o recolhimento da referida quantia aos cofres do Tesouro Nacional, nos termos do art. 23, inciso III, alínea 'a', da citada lei, c/c o art. 214, inciso III, alínea 'a', do Regimento Interno do TCU;
b.2) o sr. Danilo Cezar Torres Chaves e o Instituto Pauline Reichstul de Educação Tecnológica, Direitos Humanos, Assistência Técnica e Defesa do Meio Ambiente, solidariamente, ao pagamento do quantia de R$ 72.661,61, atualizada monetariamente e acrescida dos juros de mora, calculados a partir de 15/9/2015 até a data da quitação, fixando-lhes o prazo de quinze dias, para que comprovem, perante o Tribunal, o recolhimento da referida quantia aos cofres do Tesouro Nacional, nos termos do art. 23, inciso III, alínea 'a', da citada lei, c/c o art. 214, inciso III, alínea 'a', do Regimento Interno do TCU;"
Além disso, entende-se que a ciência do acórdão a ser proferido deve ser dirigida ao Procurador-Chefe da Procuradoria da República no Estado do Rio de Janeiro, local da execução do convênio."		
É o Relatório.

não há

Procurador Júlio Marcelo de Oliveira.

TOMADA DE CONTAS ESPECIAL. IMPUGNAÇÃO DE DESPESAS. CITAÇÃO. NÃO COMPROVAÇÃO DA BOA E REGULAR APLICAÇÃO DE RECURSOS PÚBLICOS FEDERAIS. CONTAS IRREGULARES. DÉBITO. MULTA.

TOMADA DE CONTAS ESPECIAL (TCE)

Secretaria de Controle Externo de Tomada de Contas Especial (SecexTCE).

Aprecia-se tomada de contas especial instaurada pelo Ministério da Mulher, da Família e dos Direitos Humanos, em desfavor de Pedro de Freitas Moreira (CPF: 014.759.616-50) , Danilo Cezar Torres Chaves (CPF: 044.700.576-65) e Instituto Pauline Reichstul de Educação Tecnológica, Direitos Humanos, Assistência Técnica e Defesa do Meio Ambiente (CNPJ: 04.791.997/0001-04) , em razão de não comprovação da regular aplicação dos recursos repassados pela União por meio do Convênio 00073/2013, registro Siafi 793236 (peça 6) , firmado entre o Secretaria de Direitos Humanos da Presidência da República e Instituto Pauline Reichstul de Educação Tecnológica, Direitos Humanos, Assistência Técnica e Defesa do Meio Ambiente, que tinha por objeto a "Implementação do Centro de Referência em Direitos Humanos Instituto Pauline Complexo do Alemão - Rio de Janeiro/RJ". 
2.	Com vigência no período de 27/12/2013 a 31/8/2015 e prazo para apresentação da prestação de contas em 30/9/2015, referido convênio foi firmado no valor de R$ 562.255,99, sendo R$ 502.676,47 à conta do concedente e R$ 59.579,52 referentes à contrapartida do convenente. O fundamento para a instauração da Tomada de Contas Especial foi a constatação da seguinte irregularidade: "Impugnação de despesas, em razão da ausência de documentos exigidos na prestação de contas que comprometeu o julgamento da boa e regular aplicação dos recursos".
3.	No âmbito desta Corte, foi promovida a citação solidária do Instituto Pauline Reichstul de Educação Tecnológica, Direitos Humanos, Assistência Técnica e Defesa do Meio Ambiente e dos srs. Pedro de Freitas Moreira e Danilo Cezar Torres Chaves pelos débitos de R$ 457.000,00 (data: 8/4/2014) e R$ 45.676,47 (data 7/11/2014) , abatido o crédito de R$ 102.995,23 (data 3/10/2017) , em razão da conduta de "não apresentar documentos que provassem a execução dos itens previstos no plano de trabalho e pagos com recursos do convênio" (peças 216 a 218) . Os responsáveis permaneceram silentes, motivo pelo qual foram considerados revéis, nos termos do art. 12, §3º, da Lei 8.443/1992.
4.	Diante disso, a Secretaria de Controle Externo de Tomada de Contas Especial (SecexTCE) , concluiu que os responsáveis não lograram comprovar a boa e regular aplicação dos recursos, e que inexistem nos autos elementos que demonstrem a boa-fé ou a ocorrência de outras excludentes de culpabilidade, motivo pelo qual sugeriu a irregularidade das presentes contas, nos termos do art. 202, § 6º, do Regimento Interno do TCU, com a imputação aos responsáveis, solidariamente, do débito atualizado monetariamente e acrescido de juros de mora, nos termos do art. 202, §1º do Regimento Interno do TCU, e a aplicação da multa prevista no art. 57 da Lei 8.443/1992.
5.	O Ministério Público de Contas (MPjTCU) divergiu parcialmente da proposta de encaminhamento da SecexTCE, pois considera que a responsabilidade de cada ex-dirigente da entidade convenente deve recair sobre a parcela de recursos efetivamente gerida por cada um, não sendo correto imputar-lhes responsabilidade solidária sobre o valor total do prejuízo ao erário, conforme parecer à peça 240:
"Do total de recursos repassados pela União (R$ 502.676,47) , já foi devolvida a quantia de R$ 102.995,23, de modo que o débito remanescente é de R$ 399.681,24. De acordo com os extratos bancários da conta específica do convênio (peça 179) , os pagamentos efetuados após 22/5/2015, quando se encerrou a gestão do sr. Pedro de Freitas Moreira, totalizaram R$ 72.661,61, que é o débito a ser atribuído ao sr. Danilo Cezar Torres Chaves. Assim, o débito de responsabilidade do sr. Pedro de Freitas Moreira, sem computar eventuais gastos com rendimentos financeiros, é de R$ 327.019,63 (= R$ 399.681,24 - R$ 72.661,61) ."
"Quanto às datas de referência dos débitos, para fins de simplificação, considerando-se que foram muitos os lançamentos a débito na conta bancária do convênio, entende-se que, em benefício dos responsáveis, deve ser adotada a data do último pagamento realizado por cada gestor, ou seja, a data de 18/5/2015 para o sr. Pedro de Freitas Moreira, e a data de 15/9/2015 para o sr. Danilo Cezar Torres Chaves."
6.	Dessa forma, o douto Parquet manifesta-se pela alteração da redação da alínea "b" do encaminhamento da unidade técnica, e ainda, em complemento à proposta, propõe que a ciência do acórdão a ser proferido deve ser dirigida ao Procurador-Chefe da Procuradoria da República no Estado do Rio de Janeiro, local da execução do convênio. 
7.	Acolho o encaminhamento de mérito proposto pela Secretaria de Controle Externo de Tomada de Contas Especial, com as alterações promovidas pelo Ministério Público de Contas, cujos fundamentos incorporo às minhas razões de decidir. 
8.	De fato, não obstante as oportunidades que lhe foram conferidas pelo órgão concedente e por este Tribunal, os responsáveis não apresentaram qualquer elemento que pudesse descaracterizar as irregularidades apontadas ou elidir a sua responsabilidade pela prática dessas irregularidades.
9.	Prestar contas, com a devida e correta comprovação da boa e regular aplicação dos valores, é dever de todos aqueles a quem sejam confiados recursos federais, por força do parágrafo único do art. 70 da Constituição de 1988 e do art. 93 do Decreto-Lei nº 200, de 25 de fevereiro de 1967 (v.g.: Acórdão 2439/2010-TCU-Plenário, Acórdão 5929/2011-TCU-Primeira Câmara, Acórdão 1544/2008-TCU-Segunda Câmara e Acórdão 2297/2017 - 2ª. Câmara) .
10.	Por conseguinte, a omissão injustificada no dever de prestar contas, com a não comprovação da boa e regular aplicação dos recursos transferidos, configura ofensa não só às regras legais, mas também aos princípios basilares da administração pública, já que, ao final e ao cabo, o gestor deixa de prestar satisfação à sociedade sobre o efetivo emprego dos recursos postos sob a sua responsabilidade.
11.	Sendo assim, e ante a inexistência nos autos de elementos evidenciando a boa-fé na sua conduta, cabe, desde já, o julgamento das presentes contas pela irregularidade, com imputação de débito, a partir dos entendimentos manifestados pela unidade técnica, retificados pelo Ministério Público.
12.	Por fim, registro que, nos termos do Acórdão 1441/2016-TCU-Plenário, não há empecilhos para a aplicação de multa aos responsáveis, haja vista a inocorrência da prescrição da pretensão punitiva deste Tribunal. Com efeito, não houve o transcurso de mais de dez anos entre as ordens para a citação no âmbito do TCU, em outubro de 2019 (peça 236) , e a data final para a prestação de contas do ajuste, ocorrido em 30/9/2015. 
	Pelas razões expostas, VOTO no sentido de que seja adotado o acórdão que ora submeto à apreciação deste colegiado.
TCU, Sala das Sessões Ministro Luciano Brandão Alves de Souza, em 12 de maio de 2020.
Ministro JOÃO AUGUSTO RIBEIRO NARDES 
                                                                             Relator